臺灣板橋地方法院民事判決　　　　　　　90年度重訴字第92號
原　　　告　甲○○
訴訟代理人　張仁興律師
　　　　　　林大華律師
複代理人　　邱國旺律師
　　　　　　林建平律師
被　　　告　丁○○○
　　　　　　子○○
　　　　　　庚○○
　　　　　　丑○○
　　　　　　寅○○
　　　　　　乙○○○
　　　　　　丙○○
　　　　　　卯○○
　　　　　　辰○○
共　　　同
訴訟代理人　巨克安律師
被　　　告　癸○○
上　一　人
訴訟代理人　薛博允律師
被　　　告　辛○○
　　　　　　戊○○○
　　　　　　己○○
上列當事人間請求土地所有權移轉登記等事件，經本院於民國94
年5月19日言詞辯論終結，判決如下：
    主  文
原告之訴及假執行之聲請均駁回。
訴訟費用由原告負擔。
    事實及理由
壹、程序方面：
一、按當事人死亡者，訴訟程序在有繼承人、遺產管理人或其他
    依法令應續行訴訟之人承受其訴訟以前當然停止；承受訴訟
    人於得為承受時，應即為承受之聲明，民事訴訟法第168 條
    、第175 條第1 項分別定有明文。本件原告提起訴訟後，被
    告壬○○嗣於民國92年11月6 日死亡，被告壬○○之全體繼
    承人為被告戊○○○、己○○，有戶籍謄本在卷可按，則原
    告陳報被告壬○○之全體繼承人後，具狀聲明承受本件訴訟
    ，於法相符，應予准許。
二、本件被告癸○○、辛○○、戊○○○、己○○未於最後言詞
    辯論期日到場，核無民事訴訟法第386 條各款所情形，爰依
    原告之聲請由其一造辯論而為判決。
貳、實體方面：
一、原告起訴主張：(一)原告及其如附表所示選定人共94名現為坐
    落於台北縣三重市○○○段長泰小段第173 之2 、173 之51
    、234 之5 、234 之7 、234 之10、234 之22、234 之23等
    地號土地上「皇家宮廷別墅」大廈之區分所有權人，於75年
    間原告及其選定人之前手向訴外人肇富建設股份有限公司（
    下稱肇富公司）買受肇富公司與訴外人即被告之被繼承人陳
    大江合建之「皇家宮廷別墅」預售屋時（選定人中有劉李艷
    香等35人係直接向肇富公司及陳大江買受），與肇富公司及
    陳大江分別簽訂有房屋及土地預定買賣契約書，依上開土地
    預訂買賣契約書第1 條明定：「本約土地標的：本大樓坐落
    於台北縣三重市○○○段常泰小段第173 之2 、173 之51、
    234 之5 、234 之7 、234 之10、234 之22、234 之23等地
    號土地第Ｎ層第Ｎ號房屋Ｎ戶所需之基地持分... 」等語，
    是系爭第234 之5 、234 之22、234 之23地號土地應在上開
    買賣契約範圍內，陳大江自應依前開契約規定，於房屋完工
    時系爭土地移轉予買受人即原告及其選定人之前手。惟陳大
    江並未將系爭3 筆土地移轉予買受人，被告既為陳大江之繼
    承人自應概括承受陳大江就上開契約之義務。(二)再按「數人
    區分一建築物，而各有其一部者，該建築物及其附屬物之共
    同部分，推定為各所有人之共有」、「公寓大廈之起造人或
    建築業者，不得將共用部分，包含法定空地、法定防空避難
    設備及法定停車空間讓售於特定人或為區分所有權人以外之
    特定人設定專用使用權或為其他損害區分所有權人權益之行
    為」、「本法所稱建築基地，為供建築物本身所占之地面及
    其所應留設之法定空地。建築基地原為數宗者，於申請建築
    前應合併為一宗」，民法第799 條、公寓大廈管理條例第58
    條、建築法第11條分別定有明文。系爭第234 之5 、234 之
    22、234 之23地號土地既為公用道路及法定空地之用途，但
    不失其係共同使用之性質，依上開規定本應移轉予原告及其
    選定人共有，益證系爭土地係在上開土地買賣契約之範圍內
    ，是原告請求被告將系爭第234 之5 、第234 之22地號土地
    移轉登記予原告及其選定人按附表所列之比例共有，自為合
    理。(三)系爭第234 之23地號土地，因陳大江過世後，被告於
    82年5 月26日逕將之贈與三重市政府，致生給付不能，並可
    歸責予被告，原告及其選定人自得依債務不履行之規定訴請
    被告賠償所受損害之賠償。查：上開土地移轉予三重市政府
    時每平方公尺係新台幣（下同）18,500元，該筆土地共有38
    6 平方公尺，本件原告及其選定人持份占該筆土地1 萬分之
    9187點72，故原告及其選定人請求被告給付6,560,950 元之
    損害賠償及法定遲延利息，亦屬適法等語。並聲明：被告
    等應連帶將座落台北縣三重市○○○段長泰小段第234 之5
    、234 之22地號土地，按附表所列之比例，移轉所有權登記
    予原告及如附表所列之選定人；被告等應連帶給付原告及
    如附表所列之選定人如附表所列之共計6,560,950 元，及自
    起訴狀繕本送達被告翌日起至清償日止，按年息百分之5 計
    算之利息；願供擔保，請准予宣告假執行。
二、被告方面：
（一）被告丁○○○、丑○○、寅○○、子○○、乙○○○、丙○○、庚○○、卯○○、辰○○則以：(一)本件依被繼承人
      陳大江與原告及其選定人等所簽定之土地預定買賣契約書
      第1 條後約定：「... 基地持分面積依本戶房屋面積佔皇
      家宮廷別墅總面積比例佔皇家宮廷別墅總面積比例就與興
      建房屋結構體所佔之基地計算」等語，參以原告等買受人
      同時簽訂之房屋預定買賣契約書第2 條記載：「本房屋所
      需之土地以本房屋面積佔本大樓總面積比例就興建房屋結
      構體所佔之基地計算持分，由甲方另向土地所有人價購，
      取得持分產權」、第3 條末段約定：「依法保留之空地，
      同意由乙方作任何用途，各樓所有人不得任何理由提出異
      議」等語，可知原告及其選定人價購土地持分之面積僅及
      於興建房屋結構體所佔之基地面積持分，對於系爭第234
      之5 、234 之22及234 之23等3 筆土地並不包括價購範圍
      之內，俗語稱「羊毛出在羊身上」，若建商或地主無良心
      的把供作道路及外圍法定空地之基地均算入買受人價購土
      地之持分上，勢必增加買受人之負擔而買到其無法直接使
      用之土地，且依建築法規，對於房屋結構體以外之法定空
      地，只要建商能提出地主出具之土地使用同意書即符合規
      定，如此買受人既可無償使用法定空地、道路等設施，又
      可減少不必要之支出，對於建商及地主其少賺數筆土地收
      入，又無償讓系爭土地予買受人無償使用，卻仍遭貪心之
      原告訴求，實有欠公允。準此，因系爭土地本非原告所價
      購之範圍，原告訴請被告等將系爭土地所有權移轉登記，
      於法顯屬無據。(二)系爭第234 之23地號土地，被告等之被
      繼承人陳大江生前既未將該筆土地出售予原告，在未變更
      土地用目的之前提下，被告將之捐贈與三重市○○○○道
      路使用，並未影響原告之權益，其此部分土地價金損害賠
      償之請求亦無理由等語資為抗辯。並聲明：原告之訴暨
      假執行之聲請均駁回；如受不利判決，願供擔保准免為
      假執行。
（二）被告癸○○、辛○○、戊○○○、己○○則未於言詞辯論
      期日到場，亦未提出書狀作何聲明或陳述。
三、原告主張其與其選定人為坐落於台北縣三重市○○○段長泰
    小段第173 之2 、173 之51、234 之5 、234 之7 、234 之
    10、234 之22、234 之23等地號土地上之「皇家宮廷別墅」
    大廈之區分所有權人，於75年間原告及其選定人之前手與肇
    富公司及被告之被繼承人陳大江分別簽定訂房屋及土地預定
    買賣契約（其中有劉李豔香等35名選定人為系爭契約之原買
    受人）之事實，業據其提出土地預定買賣契約書影本、房屋
    預定買賣契約書影本、使用執照影本、原告及其選定人建物
    登記被告等人戶籍謄本等件為證，並為被告所不爭執，堪信
    為真實。惟原告復主張依上開土地預定買賣契約書第1 條及
    依建築法第11條、公寓大廈管理條例第58條之規定，可證陳
    大江已將系爭第234 之5 、234 之22及234 之23地號土地出
    售原告及其選定人前手等情，則為被告丁○○○、陳肇宗、
    寅○○、子○○、乙○○○、丙○○、庚○○、卯○○、辰
    ○○所否認，並以前詞置辯。
四、本院審酌兩造攻防後，認本件爭點在於依系爭土地預定買賣
    契約書第1條之約定，被告之被繼承人陳大江是否有將系爭
    第234 之5 、234 之22及234 之23地號土地移轉予買受人及
    其繼受人之義務？
（一）按「解釋契約，固須探求當事人立約時之真意，不能拘泥
      於契約之文字，但契約文字業已表示當事人真意，無須別
      事探求者，即不得反捨契約文字而更為曲解」、「解釋私
      人之契約應通觀全文，並斟酌立約當時之情形，以期不失
      立約人之真意」，有最高法院17年上字1118號、18年上字
      第1727號判例可資參照。查：
    (一)觀諸系爭土地預定買賣契約書第1 條約定：「本約土地標
      的：座落於台北縣三重市○○○段常泰小段第173 之2 、
      173 之51、234 之5 、234 之7 、234 之10、234 之22、
      234 之23等地號土地第Ｎ層第Ｎ號房屋Ｎ戶所需之基地持
      分。基地持分面積依本戶房屋面積佔皇家宮廷別墅總面積
      比例佔皇家宮廷別墅總面積比例就與興建房屋結構體所佔
      之基地計算。其精確面積以登記完竣後之土地所有權狀記
      載為準」之全文字義，並經與系爭房屋預定買賣契約書第
      1 條：「預定買賣標的：本大樓座落於台北縣三重市○○○段常泰小段第173 之2 、173 之51、234 之5 、234 之
      7 、234 之10、234 之22、234 之23等地號土地土地定興
      建地下一層、地上十二層之鋼筋混凝土構造大樓。....
      」、第2 條約定「本房屋所需之土地以本房屋面積佔本大
      樓總面積比例就興建房屋結構體所佔之基地計算持分，由
      甲方另向土地所有人價購」等語互核以觀，可知系爭土地
      預定買賣契約書第1 條所載之『座落於台北三重市○○○
      段常泰小段第173 之2 、173 之51、234 之5 、234 之7
      、234 之10、234 之22、234 之23等地號土地第Ｎ層第Ｎ
      號房屋Ｎ戶所需之基地持分』部分，僅係表明「皇家宮廷
      別墅」房屋所使用之建築基地地號，而系爭契約後段所示
      ：『基地持分面積依本戶房屋面積佔皇家宮廷別墅總面積
      比例就與興建房屋結構體所佔之基地計算』，則與系爭房
      屋預定買賣契約書第2 條所載：『以本房屋面積佔本大樓
      總面積比例就興建房屋結構體所佔之基地計算持分』內容
      相同，故系爭土地預定買賣契約書雙方當事人約定買賣之
      標的，其真意應係以買受人買受之「皇家宮廷別墅」房屋
      面積／「皇家宮廷別墅」房屋總面積Ｘ「皇家宮廷別墅」
      房屋結構體本身所占之土地。
    (二)系爭第234 之5 、234 之22及234 之23地號土地非為「皇
      家宮廷別墅」房屋結構體本身所占基地之事實，復據本院
      於90年6 月18日至現場履勘無誤，製有勘驗筆錄，並有系
      爭土地籍圖影本（本院卷1 第137 頁）、「皇家宮廷別墅
      」房屋一樓平面圖、皇家宮廷別墅」房屋使用之建築基地
      現況圖、配置圖（本院卷1 第154 、155 頁）等件在卷可
      稽，故依系爭土地預定買賣契約第1 條之全文意旨，系爭
      第234 之5 、234 之22及234 之23地號土地應非該契約所
      示之買賣標的。
（二）至原告主張：系爭第234 之5 、234 之22、234 之23地號
      土地為公用道路及法定空地之用途，則系爭土地有供「皇
      家宮廷別墅」大廈區分所有權人全體共同使用之性質，依
      建築法第11條、公寓大廈管理條例第58條之規定，法定空
      地之所有權人即應將該土地移轉予該大廈區分所有權人共
      有，因此系爭土地為系爭土地預定買賣契約之買賣標的乙
      節。查：
    (一)按「民事在民法總則施行前發生者，除本施行法有特別規
      定外，不適用民法總則之規定，其在修正前發生者，除本
      施行法有特別規定外，亦不適用修正後之規定」，民法總
      則施行法第1 條定有明文。公寓大廈管理條例係於84年6
      月28日公布施行，由該條例規定之內容包括公寓大廈住戶
      之權利義務、管理組織及罰則觀之，足徵公寓大廈管理條
      例為規定實體權利義務之實體法，且公寓大廈管理條例並
      無溯及既往之特別規定，是有關公寓大廈管理條例之規定
      ，自應受法律不溯及既往原則拘束。本件系爭土地預定買
      買契約既早成立於75年間，當無公寓大廈管理條例適用之
      餘地，則被告援引公寓大廈管理條例之規定而為主張已有
      未洽，合先指明。
    (二)再按「應留設之法定空地，非依規定不得分割、移轉，並
      不得重複使用」、「公寓大廈之起造人或建築業者，不得
      將共有部分，包含法定空地、法定防空避難設備及法定停
      車空間讓售於特定人或為區分所有權人以外之特定人設定
      專用使用權或為其他損害區分所有權人權益之行為」，建
      築法第11條第3 項及公寓大廈管理條例第58條第2 項固有
      明文。惟上開建築法規範之目的，係在避免法定空地在原
      所有權人出具土地使用同意書後，另將土地移轉予特定第
      3 人，因第3 人原則上不其受前手出具同意書拘束結果，
      會使法定空地遭第3 人供作其他目的使用之虞，喪失原規
      定留設法定空地之目的；而上開公寓大廈管理條例之規範
      目的，則在避免公寓大廈之起造人或建築業者，以其與全
      部區分所有權人之特約，排除區分所有權人已取得共有部
      分之使用權，以致損害區分所有權人之權益。是上開2 法
      條僅限制法定空地所有權人及公廈大廈起造人之轉售處分
      權，並未創設大廈區分所有權人得據而向法定空地所有權
      人請求移轉法定空地之權利。
    (三)系爭第234 之5 、234 之22及234 之23地號土地既非「皇
      家宮廷別墅」房屋結構體本身所占之土地，是依系爭土地
      預定買賣契約之文義解釋，堪認當事人間合意之買賣標的
      ，不包括系爭3 筆土地，已據本院認定如前。又縱系爭3
      筆土地為「皇家宮廷別墅」建物所在建築基地應法應留設
      之法定空地，但法定空地之所有權人依法不當然即需將該
      土地出賣移轉予該建物之區分所有權人，僅有不得將土地
      讓售其他特定第3 人之限制而已，復如前述。是原告援引
      前開建築法規及公寓大廈管理條例之規定，逕認陳大江已
      將系爭3 筆土地出賣予「皇家宮廷別墅」建物之買受人即
      原告及其選定人之前手，而主張陳大江依約有將系爭3 筆
      土地移轉登記予買受人及其繼受人之義務，顯屬無據。
五、綜上，被告之被繼承人陳大江依系爭土地預定買賣契約既未
    負有將系爭第234 之5 、234 之22及234 之23地號土地移轉
    登記予買受人之義務，從而，原告依契約法律關係，訴請被
    告連帶將系爭第234 之5 、234 之22地號土地，按附表所列
    之比例，移轉所有權登記予原告及如附表所列之選定人，並
    就系爭第234 之23地號土地，依民法給付不能之法律關係，
    訴請被告連帶賠償原告及如附表所列之選定人6,560,950 元
    及自起訴狀繕本送達被告翌日起至清償日止，按年息百分之
    5 計算之利息，為無理由，應予駁回。原告之訴既經駁回，
    其假執行則失其附麗，應併予駁回。
六、本案事證已臻明確，兩造其餘主張陳述及所提之證據，經審
    酌後，認與本件之爭點無涉，故不一一論述，附此敘明。
據上論結，本件原告之訴為無理由，依民事訴訟法第385 條第1
項前段、第78條，判決如主文。
中　　華　　民　　國　　94　　年　　5 　　月　　31　　日
                  民事第二庭    法　官　古秋菊
以上正本係照原本作成
如對本判決上訴，須於判決送達後20日內向本院提出上訴狀
中　　華　　民　　國　　94　　年　　5 　　月　　31　　日
                            書記官　古秀珍
